【裁判字號】    96,勞安簡上,1
【裁判日期】    970905
【裁判案由】    過失致死等
【裁判全文】
臺灣臺南地方法院刑事判決           96年度勞安簡上字第1號
上  訴  人  丙○○
即  被  告
選任辯護人  蘇正信律師
            蔡進欽律師
            蔡弘琳律師
上列上訴人即被告因過失致死案件，不服本院96年度勞安簡字第
1號中華民國96年8月15日第一審判決（聲請案號：96年度偵字第
5679號），提起上訴，本院管轄之第二審合議庭判決如下：
    主  文
上訴駁回。
    事  實
一、丙○○係址設高雄縣鳳山市○○○路228號1樓人久工程有限
    公司（下稱人久公司）之負責人兼工作場所負責人，為負責
    執行管線配置工程業務之人，亦為勞工安全衛生法第二條第
    二項所定之「雇主」。於民國（下同）95年5月31日，受開
    立工程股份有限公司（下稱開立公司）之委託，承包台南縣
    永康市○○○路1099巷140號「永康垃圾資源回收（焚化）
    廠續建工程」之電路管配管工程（下稱上開工程），並聘僱
    魏智仁、王楓耀進行上開工程之「守衛室配管拉線」工作。
    於95年6月16日10時55分許，魏智仁、王楓耀在上開焚化爐
    之守衛室內從事配管工作之際，丙○○本應注意屋內線路裝
    置規則第27條第11項第1款規定「接地系統應符合左列規定
    施工：...11、低壓用電設備應加接地者如左：... （1）低
    壓電動機之外殼。... 」及勞工安全衛生設施規則第239條
    ：「雇主對於電器設備裝置、線路，應依電業法規及勞工安
    全衛生相關法規之規定施工，所使用電氣器材及電線等，並
    應符合國家標準規格。」、營造安全衛生設施標準第9條：
    「雇主對工作場所中原有之電線... 如有妨礙工程施工安全
    者，應確實掌握狀況予以妥善處理...，非經管線權責單位
    同意，不得任意挖掘..。」暨勞工安全衛生法第5條第1項：
    「雇主對於左列事項應有符合標準之必要安全衛生設備：
    ... 三、防止電、熱及其他之能引起之危害。... 」等規定
    ，對於勞工魏智仁所使用之低壓電動機（電鎚）外殼應設置
    接地線，對於勞工魏智仁於牆壁鑽孔時，發現內有防護電線
    之PVC防護套管有妨礙工程施工安全者，應確實掌握狀況予
    以妥善處理，非經管線權責單位同意，不得任意挖掘牆壁，
    而依當時之情形，並無不能注意之情事，竟疏未注意及此，
    未讓勞工魏智仁所使用之低壓電動機（電鎚）外殼設置接地
    ，且於鑽掘牆壁時發現內有防護電線之PVC防護套管有妨礙
    工程施工安全，亦未確實掌握狀況予以妥善處理，且未經管
    線權責單位同意，即挖掘牆壁，致勞工魏智仁於操作電動機
    時因感電而受有電擊性休克及電擊貫穿傷，經送醫後因傷重
    不治死亡。
二、案經台灣台南地方法院檢察署檢察官自動檢舉偵辦後聲請簡
    易判決處刑。
    理  由
壹、證據能力之判斷
一、按被告以外之人於審判外之陳述，經當事人於審判程序同意
    作為證據，法院審酌該言詞陳述或書面陳述作成時之情況，
    認為適當者，亦得為證據，刑事訴訟法第159條之5第1項定
    有明文。查證人王楓耀於警詢時所為筆錄，被告及其選任辯
    護人未於本案言詞辯論終結前對證據能力聲明異議，依上開
    規定，視為被告及其選任辯護人同意作為證據，且本院依卷
    內資料審酌該警詢筆錄作成時之情況，亦認為並未有何違背
    法律或其他相關規定之情事，而應認為適當，是依刑事訴訟
    法第159條之5第1項之規定，上開證人王楓耀於警詢所作之
    筆錄，為傳聞法則之例外而具有證據能力，本院自得引為判
    決參考之依據。
二、次按除顯有不可信之情況外，公務員職務上製作之紀錄文書
    、證明文書，亦得為證據，刑事訴訟法第159條之4第1款定
    有明文。查卷附證人甲○○於行政院勞工委員會南區勞動檢
    查所所為之談話紀錄及行政院勞工委員會南區勞動檢查所出
    具之職業災害檢查報告書，性質上為公務員職務上所製作之
    紀錄文書，且無證據可認有何顯不可信之情況，依刑事訴訟
    法第159條之4第1款之規定，自有證據能力。
三、復按除顯有不可信之情況外，從事業務之人於業務上或通常
    業務過程所需製作之紀錄文書、證明文書，或其他於可信之
    特別情況下所製作之文書，亦得為證據，刑事訴訟法第159
    條之4第2、3款定有明文。查證人甲○○提出之開立工程股
    份有限公司工程權責內發包承攬契約書1份（見相驗卷第91
    頁）係屬開立公司於承攬發包業務上所製作之內部文書，經
    核符合上揭規定，而得為本案之證據。
貳、本院認定事實之理由
一、訊據上訴人即被告丙○○對於伊是人久公司之負責人，為負
    責執行管線配置工程業務之人、被害人魏智仁於案發前5、6
    個月為其受僱人、被害人魏智仁於前揭時地從事「守衛室配
    管拉線」工作之際，因感電而受有電擊性休克及電擊貫穿傷
    ，經送醫後因傷重不治死亡等事實固不否認，惟矢口否認有
    任何過失，辯稱：伊於案發當時非被害人魏智仁之雇主，且
    非上開工程之承攬人，亦非現場負責人，實際賠償者為開立
    公司云云。經查：
  (一)被告雖於原審及本院審理時辯稱其無承包上開工程，惟於警
    詢時卻供稱：於95年6月14日起受雇開立公司至永康焚化廠
    從事配管配線的收尾工程等語，並於行政院勞工委員會南區
    勞動檢查所（下稱南區勞檢所）談話紀錄中陳稱：我係人久
    公司之負責人及永康焚化廠零星配管接線工程之工地現場負
    責人，人久公司係以連工帶料、數量計價方式實作實算（工
    資1人1天新臺幣（下同）2200元）向開立公司承攬永康焚化
    廠零星配管接線工程，雙方口頭約定，尚未完成合約簽訂，
    自95年6月14日進場施作，預定同年6月底完工等語（參見相
    驗卷第14至第15頁、第81頁至第82頁）。證人即開立公司經
    理（已離職）甲○○於本院審理時則證述：上開工程是黃登
    福、陶文忠與被告談的，當時有口頭約定要訂契約，因為工
    程很趕，故口頭約定契約書後補，但是要簽約時已經發生事
    故，所以有契約書草稿但未簽字，有看過黃登福做的草約（
    即相驗卷第91頁之契約影本），工程內容是材料由開立公司
    供應，零件、工具、人力都是由人久公司提供，工程款是完
    工驗收後，由人久公司開發票向台北請款，分包給人久公司
    的工程範圍僅係零星收尾工作，金額為50000元等語（參見
    簡上卷第164頁至第177頁）。證人乙○○於本院審理時則證
    述：上開工程是由人久公司向開立公司承攬，有看到人久公
    司與開立公司的工程合約書，但合約書上並未簽名，工程款
    的計算是每人每日2200元，用料實用實算等語（參見簡上卷
    第100頁至第102頁）。依據上開被告於警詢、南區勞檢所談
    話紀錄及證人甲○○、乙○○之證述，堪認人久公司與開立
    公司間有口頭約定之再承攬關係存在，僅係尚未完成書面契
    約之簽訂，且上開工程之工程款僅50000元，屬零星收尾之
    小工程，在趕工的情形下，依一般民間承攬關係，衡情亦極
    有可能先予口頭約定，待完工後再補簽合約書之情況存在，
    故綜合上述應可推斷人久公司與開立公司間就上開工程有再
    承攬關係存在。至於被告於本院審理時辯稱無承包上開工程
    、連工帶料一天2000元不符合成本等語，與上開證人所述不
    符，顯係臨訟卸責之詞，要無足採。
  (二)又被告雖辯稱被害人魏智仁案發當時並不是伊所雇用之工人
    云云，惟警詢時曾供稱：魏智仁係人久公司雇用之工人，而
    與同屬人久公司之員工王楓耀一同至永康焚化廠從事工程配
    管配線工作，有為公司的員工投保團體意外險等語，並於南
    區勞檢所談話紀錄中陳稱：魏智仁係人久公司所雇用之人員
    等語（參見相驗卷第第13頁至第15頁、第81頁）。證人王楓
    耀亦於警詢中稱：伊與魏智仁均受雇於被告前去守衛室施工
    等語；於原審調查時稱：伊與魏智仁原本是由被告指派在奇
    美電子的工程工作，事發當天是被告叫魏智仁與伊到開立公
    司之案發現場工作；於南區勞檢所談話紀錄中則稱：伊受僱
    於人久公司擔任配管拉線工等語（參見相驗卷第11頁、原審
    卷第55、56頁、簡上卷第106頁），核與證人即南區勞檢所
    勞動檢查員乙○○於本院之供述相互一致（參見簡上卷第
    102頁至第103頁），且證人王楓耀、乙○○於本案係無利害
    關係之第三人，其於本院之供述應具相當之可信性。復參以
    被告擔任負責人之人久公司曾向新光產物保險股份有限公司
    （下稱新光保險公司）投保僱主意外責任保險，新光保險公
    司亦依據該保險契約就本件被害人魏智仁意外死亡事故給付
    保險金新臺幣370308元，有保險金同意暨承諾事項書影本1
    份在卷可證（參見簡上卷第193頁）。綜合上開事證，足認
    被告於被害人魏智仁死亡當時應係其雇主之事實，應堪認定
    ，被告辯稱被害人魏智仁於案發當時並不是伊所雇用之工人
    云云，僅係卸責之詞，不足採信。至於證人王楓耀於一審審
    理中固稱：魏智仁跟伊說有誰要去焚化爐這邊工作，一天工
    資2000元，伊又去問被告，被告表示其並未承包「守衛室配
    管拉線」工程，伊若要做就自己去，只是臨時工，工資一天
    2000元云云。惟查證人王楓耀於警詢時就其與被害人魏智仁
    係受雇於何人而至守衛室施工之問題時，明白答稱其與魏智
    仁均受雇於被告，從未提及伊與被害人魏智仁係自己擔任「
    守衛室配管拉線」工程之臨時工之事；再者證人王楓耀於原
    審審理中陳稱伊與被害人魏智仁施作「守衛室配管拉線」工
    程之工資相同等語，與被告於警詢中陳稱魏智仁之工資為每
    日1800元等語（見相驗卷第15頁）不符，被告與證人王楓耀
    二人就工資金額已見陳述不一，則證人王楓耀於原審所為上
    揭證述是否可信，即非無疑。況縱然每人每日工資為2000
    元，依前揭所述，開立公司係與被告口頭約定按每位工人每
    日2200元工資計算，足見人久公司實際上能從中賺取差價，
    更加顯示被害人魏智仁、證人王楓耀並非直接受雇於開立公
    司之工人，否則豈會出現開立公司欲支付之工資非由被害人
    魏智仁、證人王楓耀全數取得，反而由人久公司從工資中賺
    取差價之情形，是證人王楓耀於原審審理中之證述，與常情
    不符而無足採信，被告於本院審理時，雖主張證人王楓耀於
    原審審理中之證述為可採，惟並未說明證人王楓耀於原審審
    理中之證述何以較為可信之理由，其主張亦無可採。
  (三)按勞工安全衛生法所定「雇主」之責任者，在事業單位以其
    事業招人承攬時，係指承攬人；再承攬者，則係指再承攬人
    而言，同法第16條定有明文。次按勞工安全衛生法所謂之「
    雇主」，依同法第2條第2項之規定，係指「事業主」或「事
    業之經營負責人」而言，依現代企業組織所有者與經營者分
    離之觀念及現今社會對於營繕或重大公共工程之建設，恆有
    將工程之部分工作轉包予他人之實際情況，勞工安全衛生法
    中有關處罰負責人與法人之兩罰規定旨在處罰實際經營人，
    促其注意勞工之安全衛生，其所謂之「負責人」，如該法人
    非由「事業主」本身經營，或已將工作轉包予他人且不負監
    督、指揮之責者，自應以實際上確有違反該規定行為之「事
    業經營負責人」或「承包 (攬)者」為處罰之對象，南區勞
    檢所函覆本院之回函亦同此意旨（參見簡上卷第121頁至第
    122 頁）。本件被告擔任負責人之人久公司就上開工程與開
    立公司間有再承攬關係存在、被害人魏智仁死亡當時係被告
    所雇用之工人等事實，業如上述，依據上開說明，被告自屬
    勞工安全衛生法所謂之「雇主」，應依該法負起雇主之責。
    再按勞工安全衛生法第5條第1項第3款規定：雇主對於防止
    電、熱及其他之能引起之危害，應有符合標準之必要安全衛
    生設備，及依屋內線路裝置規則第27條第11項第1款、勞工
    安全衛生設施規則第239條、營造安全衛生設施標準第9條等
    規定，被告即雇主丙○○對於被害人即勞工魏智仁所使用之
    低壓電動機外殼應設置接地線，對於被害人魏智仁於牆壁鑽
    孔時，發現內有防護電線之PVC防護套管有妨礙工程施工安
    全者，應確實掌握狀況予以妥善處理，非經管線權責單位同
    意，不得任意挖掘牆壁，而依當時之情形，並無不能注意之
    情事，竟疏未注意及此，致被害人魏智仁於操作電動機時因
    感電而受有電擊性休克及電擊貫穿傷，經送醫後因傷重不治
    死亡，被告之行為自應認為有過失。且本案經南區勞動檢查
    所檢查後，亦同此認定，有該所95年9月5日勞南檢營字第
    0955 009625號函暨所附之職業災害檢查報告書一份、現場
    照片數幀等在卷為憑（參見相驗卷第43頁至第63頁）。
  (四)又本案被害人魏智仁因工作中因感電而受有電擊性休克及電
    擊貫穿傷，經送醫後因傷重不治死亡等情，業經檢察官相驗
    屬實，並製有勘驗筆錄、相驗屍體證明書暨驗斷書在卷可稽
    ，足認被告之過失行為與被害人魏智仁死亡間有相當因果關
    係。本案事證已明，被告否認有過失，委不足採，其犯行洵
    堪認定。
  (五)此外，被告另主張和解賠金600萬元之4張支票均由開立公司
    所開出，故實際應負賠償責任者為開立公司云云，然據證人
    甲○○於本院審理時證述：800萬元的和解金額是人久公司
    提出的，被害人家屬只要求700萬元，當初協議由保險公司
    支付的部分外都是由人久公司負責，後來因為開立公司倒了
    ，所以沒有向人久公司求償，600萬元的部分是先由開立公
    司開票，係因人久公司不願開票等語（參見簡上卷第173頁
    至第176頁），再參酌被告於和解書中同意支付撫恤金800萬
    元，並於和解書上簽名、蓋章（參見相驗卷第68頁至第70頁
    、簡上卷第114頁至第116頁），足證證人甲○○上開供述堪
    信為真，被告此部分抗辯僅為卸責之詞，無足採信。另就被
    告抗辯人久公司係崎翔企業股份有限公司（下稱崎翔公司）
    下包，並非開立公司下包部分，經本院函查崎翔公司，始終
    未能收到崎翔公司之回函，且證人甲○○於本院審理時亦證
    稱：警衛室的工程部分跟崎翔沒有關係（參見簡上卷第174
    頁），被告亦無法提出人久公司就本件工程係崎翔公司之下
    包之證明，又縱人久公司曾為崎翔公司下包，亦無礙於本件
    工程人久公司與開立公司間有次承攬關係存在之認定，於本
    案被告就被害人魏智仁死亡具有過失之認定無影響，爰不予
    斟酌，附此敘明。
二、核被告丙○○所為，係犯刑法第276條第2項業務過失致死罪
    及違反勞工安全衛生法第5條第1項第3款規定而觸犯同法第
    31條第1項之罪。被告以一行為觸犯業務過失致死及違反勞
    工安全衛生法第31條第1項規定之罪，為想像競合犯，應依
    刑法第55條前段之規定，從一法定刑較重之刑法第276條2項
    業務過失致死罪處斷。原審以被告疏於履行其應盡之注意義
    務，致魏智仁因而死亡，造成生命喪失而無從彌補之情事，
    使魏智仁家屬驟失親人而蒙受痛苦，且其犯後並未坦承犯行
    ，犯後態度尚非良好等一切情狀，以及被告犯罪行為之時間
    ，在96年4月24日以前，所犯罪名又非中華民國96年罪犯減
    刑條例第3條所列不得減刑之範圍，應依同條例第2條第1項
    之規定，減其宣告刑二分之一，並參酌被告犯罪在刑法於95
    年7月1日修正施行前，而於修正施行後為緩刑之宣告，應適
    用修正後刑法第74條之規定（最高法院95年度第8次刑事庭
    會議決議內容參照），及查被告先前未曾受有期徒刑以上刑
    之宣告，有臺灣高等法院被告全國前案紀錄表可稽，其因一
    時疏於注意，致罹刑責，且業與魏智仁家屬達成賠償之和解
    ，有上開和解書一份可稽，考量被告固未為坦承認錯，然其
    尚知積極與魏智仁之家屬達成和解，並使和解內容履行，足
    見存有撫慰彌補被害人家屬之心，且被告現仍從事工程承包
    施作業務，有正當工作，信其經本次警、偵及審判程序，當
    知所警惕而無再犯之虞，因認所宣告之刑，以暫不執行為適
    當等一切情狀，依刑事訴訟法第449條、第454條第2項，勞
    工安全衛生法第31條第1項，刑法第11條前段、第276條第2
    項、第55條、第74條第1項第1款，刑法施行法第1條之1第1
    項、第2項前段，中華民國96年罪犯減刑條例第2條第1項第3
    款、第7條、第9條量處被告有期徒刑1年6月，減為有期徒刑
    9月，併予宣告緩刑3年，用啟自新，認事用法均無違誤，量
    刑均妥適，被告上訴否認犯行，且請求減低刑度、縮短緩刑
    期間，為無理由，應予駁回。
據上論斷，應依刑事訴訟法455條之1第1項、第3項、第368條，
判決如主文。
本案經檢察官丁○○到庭執行職務
中    華    民    國    97    年    9     月    5     日
                  刑事第七庭  審判長法  官  陳振謙
                                    法  官  卓穎毓
                                    法  官  高如宜
以上正本證明與原本無異。
如不服本判決應於收受本判決後10日內向本院提出上訴書狀，並
應敘述具體理由。如未敘述上訴理由者，應於上訴期間屆滿後20
日內向本院補提理由書狀（均須按他造當事人之人數附繕本）「
切勿逕送上級法院」。
                                    書記官  陳姿利
中    華    民    國    97    年    9     月    17    日


司法院資訊處製作；財團法人民間司法改革基金會備份。
